臺灣高等法院民事判決
109年度上易字第1227號
上  訴  人  黃蘭聰  




訴訟代理人  洪大明律師
複 代理 人  鄭玉金律師
被 上訴 人  柴萬琳  
            柴萬斌  
            柴煒哲  
共      同
訴訟代理人  黃敬唐律師
上列當事人間請求清償債務事件，上訴人對於中華民國109年7月
24日臺灣新竹地方法院108年度訴字第775號第一審判決提起上訴
，本院於110年5月4日言詞辯論終結，判決如下：
    主      文
原判決關於駁回上訴人後開第二項之訴部分，及該部分假執行之
聲請，暨訴訟費用之裁判均廢棄。
被上訴人柴萬琳、柴萬斌、柴煒哲應於繼承柴青年遺產範圍內連
帶給付上訴人新臺幣參拾柒萬伍仟肆佰參拾貳元，及被上訴人柴
萬琳自民國一○八年十月二日起，被上訴人柴萬斌、柴煒哲自民
國一○八年十一月十五日起，均至清償日止，按年息百分之五計
算之利息。
其餘上訴駁回。
第一審(除確定部分外)、第二審訴訟費用，由被上訴人柴萬琳、
柴萬斌、柴煒哲連帶負擔五十分之十三，餘由上訴人負擔。
    事實及理由
一、按在第二審為訴之變更或追加，非經他造同意，不得為之，
    但請求之基礎事實同一者，不在此限，民事訴訟法第446條
    第1項、第255條第1項第2款定有明文。本件上訴人於原審依
    侵權行為之法律關係，請求被上訴人連帶給付37萬5432元本
    息，嗣於本院審理時追加依訴外人柴青年承諾為其購買車輛
    之法律關係為請求(見本院卷第57頁)，與原訴之原因事實，
    均係基於柴青年毀損其所有車牌號碼0000-00號自用小客車(
    下稱系爭汽車)所受損害之同一基礎事實，揆諸上揭規定，
    並無不合，均應予准許。
二、本件上訴人主張：柴青年於附表一編號1「始日」至「末日
    」欄所示期間，編號2「始日」欄所示期日，依序向伊借款
    新臺幣（下同）6萬0500元、13萬7194元，伊已如數匯付柴
    青年，伊自得依借貸或不當得利之法律關係請求柴青年返還
    。又柴青年生前經營衡山汽車交通有限公司（下稱衡山公司
    ），將訴外人博威電子股份有限公司（下稱博威公司）匯入
    柴青年合作金庫帳戶，原應用以支付衡山公司靠行司機薪資
    之41萬7060元款項提領花用，致無資力給付衡山公司靠行司
    機薪資，伊乃於附表一編號3「始日」至「末日」欄所示期
    間代柴青年支付靠行司機薪資，伊自得依代位清償、無因管
    理、不當得利之法律關係請求柴青年返還。另伊將系爭汽車
    借予柴青年使用，柴青年於106年3月29日駕駛系爭汽車自撞
    工地圍籬，致伊受有系爭汽車毁損而減少37萬5432元價值之
    損害，伊自得依侵權行為之法律關係請求賠償，又柴青年向
    伊承諾購買一部車輛還給伊，但尚未履行，伊自得依柴青年
    承諾之法律關係，請求柴青年給付伊相當於另購買車輛之款
    項。嗣柴青年於107年9月1日死亡，上開債務應由其子女即
    被上訴人柴萬琳、柴萬斌、柴煒哲（下合稱被上訴人，分稱
    其名）繼承。再者，伊於附表一編號5「始日」至「末日」
    欄所示期間曾為柴萬琳代墊聘僱外勞SISRI之薪資費用共計4
    9萬6980元，亦得依無因管理與不當得利之法律關係請求柴
    萬琳返還。爰依附表一「請求權基礎」欄所示之法律關係，
    請求㈠被上訴人連帶給付伊99萬0186元，及其中57萬3126元
    自起訴狀繕本送達翌日起至清償日止、其中41萬7060元自民
    事更正訴之聲明暨陳述狀繕本送達翌日起，均至清償日止，
    按年息5%計算之利息。㈡柴萬琳應給付伊47萬4063元，及自
    起訴狀繕本送達翌日起至清償日止，按年息5%計算之利息等
    語（未繫屬本院者，不予贅述）。
三、被上訴人則辯以：柴青年自106年起至107年止銀行存款均在
    數萬元至數十萬元以上，即使於107年8月9日在台大醫院住
    院期間，存款餘額亦有69萬2119元，並無向上訴人借款需求
    。上訴人固曾於107年8月16日匯款13萬7194元結清柴青年所
    有車牌號碼000-0000號之車貸尾款，惟該日柴青年在加護病
    房，實無可能向上訴人借款。又柴青年負責安排衡山公司靠
    行司機載客，再由衡山公司客戶以月結方式結算車資匯款至
    柴青年指定之銀行帳戶。初期客戶多匯款至柴青年設於合作
    金庫竹塹分行之帳戶，後期則改匯款至上訴人名下之彰化銀
    行帳戶，上訴人按月自該彰化銀行帳戶提領現金，支付靠行
    司機薪資，並非代墊靠行司機薪資。另系爭汽車實質上為柴
    青年所有，借名登記於上訴人名下，若係上訴人所有，其侵
    權行為請求權亦罹於2年之時效而消滅，上訴人自不得請伊
    等賠償損害。縱認柴青年對上訴人應負賠償責任，系爭汽車
    於106年3月29日柴青年自駕撞毀時為4年之營業車，殘值即
    為5萬8538元，加計修復工資8萬2742元，合計為14萬1280元
    ，扣除上訴人出售系爭汽車得款10萬元，上訴人至多僅能請
    求柴青年賠償4萬2180元。再者，柴萬琳所聘僱照顧柴青年
    母親王素珍之外勞費用，係由柴青年與其他兄弟姊妹即訴外
    人柴青年、柴台生、柴曉慧共同負擔，柴青年並於107年5月
    28日匯款128萬9320元至柴青年帳戶，用以支付外勞費用，
    上訴人並未代柴萬琳墊付照顧王素珍之外勞費用等語。
四、原審判決駁回上訴人之訴，上訴人一部不服提起上訴，聲明
    ：㈠原判決關於駁回後開第二項之訴部分廢棄。㈡上開廢棄部
    分，⑴被上訴人應連帶給付上訴人99萬0186元，及其中57萬3
    126元自起訴狀繕本送達翌日起至清償日止、其餘41萬7060
    元自民事更正訴之聲明暨陳述狀繕本送達翌日起，均至清償
    日止，按年息5%計算之利息。⑵柴萬琳應給付上訴人47萬406
    3元，及自起訴狀繕本送達翌日起至清償日止，按年息百分
    之五計算之利息。被上訴人則答辯聲明：上訴驳回。
五、兩造不爭執事項（見本院卷第120至122頁）：
  ㈠柴青年與上訴人同居長達17、18年之久（見原審卷第104頁）
    ，柴青年死亡後遺產應由子女即被上訴人繼承。
  ㈡柴青年擔任衡山公司負責人，經營白牌車計程車車行，上訴
    人亦有在車行駕駛白牌車，後柴青年因罹患肺癌，於107年8
    月9日至台大醫院一般病房住院，並於同年月12日轉入加護
    病房治療，嗣於同年9月1日死亡，有衡山公司登記網頁資訊
    、國立臺灣大學醫學院附設醫院診斷證明書可憑（見原審卷
    第121至123、127頁）。
  ㈢柴青年曾於106年3月29日駕駛登記於上訴人名下之系爭汽車
    ，在桃園市新屋區台61線南下60公里處撞上右側護欄，致使
    系爭汽車車頭毁壞無法使用，經桃苗汽車股份有限公司新竹
    鈑噴廠（下稱桃苗公司新竹鈑噴廠）估價修復金額為37萬54
    32元，惟系爭汽車其後並未進行修復而以報廢處理，報廢所
    得10萬元由上訴人取走，有桃園市政府警察局楊梅分局108
    年10月9日函暨交通事故現場圖、現場相片及員警職務報告
    、桃苗公司新竹鈑噴廠估價單可查（見原審卷第79至99、21
    頁）。
  ㈣柴青年曾購買車號000-0000號廠牌SKODA車輛交由上訴人駕駛
    使用，並於106年4月12日支付該車購車頭期款43萬3500元，
    有柴青年之合作金庫銀行竹塹分行歷史交易明細查詢結果可
    憑（見原審卷第179頁）。
  ㈤上訴人於107年8月16日繳付車號000-0000號車輛車款13萬716
    4元予台灣福斯財務服務股份有限公司(下稱福斯公司)，有
    彰化銀行匯款回條聯可憑（見原審卷第45頁）。
  ㈥柴萬琳於104年至105年間申請外籍看護照料祖母王素珍，有
    外勞代墊款明細可憑（見原審卷第35至43頁）。
  ㈦上訴人曾在下列期日領取柴青年在合作金庫竹塹分行帳戶内
    如下所示之金額（見原審卷第179至183頁）：
    ①106年3月1日領取10萬元。
    ②107年1月15日領取25萬元。
    ③107年6月14日領取20萬元。
    ④107年8月16日領取6萬元。
六、本院判斷：
    上訴人主張：柴青年對伊負有附表一編號1至4所示總計99萬
    0186元之債務，柴青年於107年9月1日死亡後，上開債務自
    應由被上訴人繼承，又伊於附表一編號5「始日」至「末日
    」欄所示期間代柴萬琳支付其聘雇外勞之薪資47萬4063元，
    自得依消費借貸、不當得利、無因管理、侵權行為、單方承
    諾、繼承之法律關係請求被上訴人連帶給付99萬0186元，及
    請求柴萬琳給付47萬4063元等語。惟為被上訴人所否認，並
    以前詞置辯。經查：
  ㈠上訴人請求被上訴人連帶清償附表一編號1、2所示借款6萬05
    00元、13萬7194元部分：
　⒈稱消費借貸者，於當事人間必本於借貸之意思合致，而有移
    轉金錢或其他代替物之所有權於他方之行為，始得當之。是
    以消費借貸，因交付金錢之原因多端，除有金錢之交付外，
    尚須本於借貸之意思而為交付，方克成立。倘當事人主張與
    他方有消費借貸關係存在者，自應就該借貸意思互相表示合
    致及借款業已交付之事實，均負舉證之責任，其僅證明有金
    錢之交付，未能證明借貸意思表示合致者，仍不能認為有該
    借貸關係存在（最高法院98年度台上字第1045號民事判決要
    旨參照)。
　⒉上訴人雖主張柴青年自101年7月20日至102年8月23日期間向
    其借款6萬0500元，其乃於101年7月20日、同年9月18日、10
    1年10月19日、同年12月24日、102年2月19日、同年8月23日
    依序匯款1萬2105元、1萬1015元、1萬1015元、1萬3015元、
    1萬2515元、1萬1015萬予柴青年云云，並提出柴青年合作金
    庫竹塹分行存摺明細為憑（見原審卷49至57頁），惟僅能證
    明上訴人曾匯款6萬0500元予柴青年之事實，並不能證明上
    訴人與柴青年間有借貸之合意。再者，上訴人亦自認其於10
    6年3月1日、107年1月15日、同年6月14日、同年8月6日依序
    自柴青年帳戶領取10萬元、25萬元、20萬元、6萬元（見兩
    造不爭執事項㈦），合計為61萬元，上訴人自柴青年帳戶提
    領之金額顯高於上訴人匯款至柴青年帳戶之金額，亦難僅憑
    上訴人曾匯給柴青年6萬0500元，遽認其與柴青年間有借貸
    之合意。則上訴人上開主張，顯不可採。
  ⒊上訴人主張柴青年於107年8月16日向其借款13萬7194元清償
    車號000-0000號車輛車款，其乃匯款13萬7194元予福斯公司
    ，結清柴青年上開汽車貸款云云，就其主張匯款13萬7194元
    予福斯公司乙節，固提出彰化銀行匯款單為憑（見原審卷45
    頁）。惟柴青年於107年8月9日因罹患肺癌而於台大醫院住
    院時，合作金庫銀行存款尚有69萬2119元，有合作金庫竹塹
    分行歷史交易明細足憑（見原審卷第179至183頁），旋於同
    年月12日因病重轉入加護病房，繼於同年9月1日死亡，亦有
    台大醫院診斷證明書可證(見原審卷第127頁)。衡諸常情，
    柴青年實無於存款餘額可支付汽車貸款，且因病重轉住加護
    病房期間，向上訴人借款13萬7194元以清償汽車貸款之理。
    況上訴人亦自認於107年6月14日、同年8月6日自柴青年帳戶
    依序提領20萬元、6萬元(見兩造不爭執事項㈦)，亦難認上訴
    人係其以自有資金13萬7194元匯給福斯公司，用以清償柴青
    年之汽車貸款。則上訴人上開主張，亦不足採。
　⒋綜上所述，上訴人並未舉證證明其與柴青年間有消費借貸之
    合意，則其依消費借貸及繼承之法律關係，請求被上訴人連
    帶給付6萬0500元、13萬7194元，為無理由，不應准許。又
    上訴人與柴青年同居十餘年（兩造不爭執事項㈠參照），且
    上訴人多有自柴青年存款帳戶自行領取款項之情（兩造不爭
    執事項㈦），可見其等關係緊密，金錢往來頻繁，此為其等
    交往之常態，尚難認上訴人交付附表一編號1、2所示款項為
    無法律上原因，上訴人既未能就柴青年收受該二部分款項為
    無法律上原因之情舉證以實其說，則其依不當得利及繼承之
    法律關係為此部分請求，亦屬無據。　
  ㈡上訴人請求被上訴人連帶清償其代墊博威公司靠行司機薪資4
    1萬7060元部分：
  ⒈上訴人主張柴青年自102年12月起至104年11月止將博威公司
    匯入柴青年合作金庫帳戶，原應用以支付靠行司機薪資之41
    萬7060元挪為己用，致無力支付靠行司機薪資，其乃代柴青
    年支付靠行司機薪資云云，雖以證人林鼎紘證稱：我們每個
    月要交3000元靠行費到公司，所以現金都由我們收，部分客
    戶例如：神電、日商公司是用簽單結算，下個月匯款到公司
    帳戶，每個月都是由上訴人結算後發給我們的(見原審卷第2
    75至276頁)，證人黃廷經證稱：每個月是上訴人跟伊結算，
    並拿錢給伊，伊到車行開始，都是上訴人結算給伊，伊跑博
    威公司之車資是上訴人當天以現金支付給伊等語(見原審卷
    第290頁)為憑。惟查，證人黃廷經亦證稱其不清楚上訴人結
    算後給付予其金錢之來源為何，可能是柴青年交給上訴人跟
    伊結算等語(見原審卷第296至298頁)，再徵諸上訴人負責衡
    山公司財務支出及司機每月車資結算發款等事務，則證人林
    鼎紘、黃廷經上開證言僅能證明上訴人與其等結算薪資，尚
    不能認上訴人係代柴青年墊付林鼎紘、黃廷經薪資。
　⒉上訴人主張其為柴青年代墊靠行司機薪資云云，雖另提出其
    彰化銀行交易明細為憑(見原審卷第186-7至186-31、229至2
    65頁)。惟查，博威公司靠行司機之薪資縱係由上訴人之彰
    化銀行帳戶存款支應，然衡山公司其他簽約客戶如日商神電
    科技股份有限公司、台睿科技股份有限公司及日商納慷泰克
    股份有限公司等，自102年12月起至104年11月止亦將車資匯
    入上開帳戶，總計128萬1750元(見附表二)，上訴人既負責
    衡山公司財務支出及司機每月車資結算發款等事務，且博威
    公司之客戶又將車資匯入上訴人之彰化銀行帳戶，則上訴人
    自其彰化銀行帳戶內提領衡山公司客戶匯入車資交付出車司
    機進行結算，尚難認係以自己之金錢代柴青年墊付司機薪資
    。
　⒊綜上所述，上訴人就其主張為柴青年代墊靠行司機薪資41萬7
    060元乙節，難認已舉證以實其說，則其依代位清償、無因
    管理、不當得利、繼承之法律關係，請求被上訴人連帶給付
    41萬7060元，為無理由，不應准許。
　㈢上訴人請求柴萬琳給付代墊外勞薪資47萬4063元部分：
  ⒈上訴人主張其為柴萬琳代墊照顧王素珍之外勞薪資47萬4063
    元云云，固提出薪資明細表、看護工外國人名冊、外勞簽收
    薪資表(見原審卷第35、37、39至43頁)，及以證人SISRI即
    柴萬琳僱用之外勞證稱：柴青年跟伊說他沒錢，叫伊跟上訴
    人拿薪資等語(見原院卷第266頁)為憑。惟查，證人SISRI另
    證稱：伊不知道上訴人之現金是從哪裡來的等語(見本院卷
    第267頁)，則上開證據僅證明上訴人交付薪資予外勞，尚不
    能證明上訴人以其自有資金為柴萬琳代墊外勞薪資。
　⒉柴萬琳抗辯：聘請外勞照顧王素珍之費用係由柴青年及其兄
    弟姊妹即訴外人柴青年、柴台生、柴曉慧(下合稱柴青年等3
    人)負擔，柴青年等3人並自105年1月起至同年8月止，按月
    匯款7萬0742元、6萬元、8萬3617元、5萬6850元、5萬9369
    元、5萬7200元不等之金額至柴青年之帳戶，以支付聘請外
    勞照顧王素珍之費用，又伊另案與柴青年達成調解，柴青年
    願以受領之150萬元支付照顧王素珍之費用，柴青年並依該
    協議於107年5月28日匯款128萬9320元予柴青年，用以支付
    聘請外勞之費用等語，有歷史交易明細查詢結果表與調解筆
    錄可稽(見原審卷第125、181、185至186頁)，堪認聘請外勞
    照顧王素珍之費用係柴青年與柴青年等3人支付。上訴人雖
    主張係其支付云云，惟無法提出資金來源證明，顯不足採。
　⒊綜上所述，上訴人就其以自有資金為柴萬琳代墊外勞薪資乙
    節，既未舉證以實其說，則其依無因管理、不當得利之法律
    關係，請求柴萬琳給付47萬4063元，即無理由，不應准許。
　㈣上訴人依柴青年承諾之法律關係，請求賠償系爭汽車毀損之
    重購價金37萬5432元部分：
　⒈上訴人主張系爭汽車登記於其名下，為其所有，其借予柴青
    年使用，柴青年於106年3月29日駕駛系爭汽車自撞護欄，致
    系爭汽車車頭毀壞無法使用，其乃以10萬元出售予第三人等
    情，已據被上訴人所不爭執(見兩造不爭執事項㈢)，堪信為
    真。
　⒉上訴人另主張：柴青年將系爭汽車撞毀後，承諾購買一部車
    還給伊等情，核與證人林鼎紘證述：那天是老闆(即柴青年)
    生日，生日時他開車去送機，結果在西濱撞爛掉，同天伊用
    伊車載著同事跟老闆、老闆娘(即上訴人)慶生時，上訴人在
    吃飯、在伊車上、還有續攤時都有說，因為把車直接撞爛了
    ，所以要買一部車還給老闆娘等語相符(見原審卷第277頁)
    ，堪認上訴人與柴青年就柴青年承諾另購買車輛賠償上訴人
    乙節，已達成意思表示一致。被上訴人雖抗辯系爭汽車係柴
    青年所有，借名登記於上訴人名下云云，惟與證人林鼎紘證
    稱柴青年說要買一部車還給上訴人等語不符，顯無可採。　
　⒊上訴人主張系爭汽車係100年2月出廠之自用小客車，於106年
    3月29日遭柴青年撞毀時，中古車價尚有53萬2000元等情，
    已據提出汽車保險單、FindCar找車網豐田全車系中古車行
    情表為證（見本院卷第193、293頁)，堪信為真。被上訴人
    雖抗辯系爭汽車為營業車殘值較低云云，惟與前開汽車保險
    單所載係自用小客車等語不符，亦不足採。
　⒋綜上所述，柴青年於生前未履行承諾，上訴人於柴青年死亡
    後自得依繼承與承諾之法律關係，請求被上訴人連帶賠償重
    購車輛之款項。而購買與系爭汽車相同年份之車款須花費53
    萬2000元，扣除上訴人因出售系爭汽車得款之10萬元，則上
    訴人依繼承與柴青年承諾之法律關係，自得於43萬2000元之
    範圍內請求被上訴人連帶給付。被上訴人雖抗辯上訴人之請
    求權已罹於時效而消滅云云，惟柴青年於106年3月29日撞毀
    系爭汽車後承諾出資為上訴人購買車輛，上訴人本於柴青年
    承諾之法律關係請求給付，性質為契約關係，時效應為15年
    ，上訴人於107年9月19日訴請被上訴人連帶給付，其請求權
    顯未因罹於時效而消滅，被上訴人所為時效抗辯顯不足採。
    復按繼承人自繼承開始時，除本法另有規定外，承受被繼承
    人財產上之一切權利、義務。但權利、義務專屬於被繼承人
    本身者，不在此限。繼承人對於被繼承人之債務，以因繼承
    所得遺產為限，負連帶責任。民法第1148條、第1153條第1
    項定有明文。則上訴人請求被上訴人於繼承柴青年遺產範圍
    內連帶給付37萬5432元，為有理由，應予准許。又本院既依
    繼承與柴青年承諾之法律關係，判准上訴人此部分之請求，
    則其另依侵權行為之法律關係請求部分，即無審究之必要，
    附此敘明。
七、從而，上訴人依繼承及柴青年承諾之法律關係，請求被上訴
    人於繼承柴青年遺產範圍內連帶給付37萬5432元，及柴萬琳
    自起訴狀繕本送達之翌日即108年10月2日(見原審送達證書
    及信封卷第3頁)起，柴萬斌、柴煒哲自起訴狀繕本送達翌日
    即108年11月15日(見原審送達證書及信封卷第4至5頁)起，
    均至清償日止，按年息5%計算之利息，為有理由，應予准許
    ；逾此部分之請求，為無理由，不應准許。原審就上開應准
    許部分，為上訴人敗訴之判決，尚有未洽，上訴論旨指摘原
    判決此部分不當，求予廢棄改判，為有理由，爰由本院廢棄
    改判如主文第二項所示。至於上訴人之請求不應准許部分，
    原審為上訴人敗訴之判決，並駁回其假執行之聲請，經核並
    無不合，上訴意旨指摘原判決此部分不當，求予廢棄改判，
    為無理由，應駁回此部分之上訴。
八、本件事證已臻明確，兩造其餘之攻擊或防禦方法及所用之證
     據，經本院斟酌後，認為均不足以影響本判決之結果，爰
    不逐一論列，附此敘明。
九、據上論結，本件上訴為一部有理由、一部無理由，依民事訴
    訟法第450條、第449條第1項、第79條、第85條第2項，判決
    如主文。
中　　華　　民　　國　　110 　年　　5 　　月　　18　　日
                  民事第三庭   
                      審判長法  官  王怡雯
                            法  官  朱美璘
                            法  官  何君豪
正本係照原本作成。
不得上訴。
中　　華　　民　　國　　110 　年　　5 　　月　　21　　日

  　　　　　　　　　　　　　書記官  陳奕伃
附表一：

附表二：